臺灣臺南地方法院民事判決　　　　　　　100年度訴字第522號
原　　　告　陳震霖
原　　　告　陳安祿
前列　二人
訴訟代理人　徐朝琴律師
被　　　告　盧林連治
訴訟代理人　蔡政達
　　　　　　盧佩綺
上列當事人間請求確認通行權存在事件，經本院於民國100年10
月25日言詞辯論終結，判決如下：
    主  文
原告之訴駁回。
訴訟費用由原告負擔。
    事實及理由
壹、程序方面：
一、民事訴訟法第247條所謂即受確認判決之法律上利益，須因
    法律關係之存否不明確，致被上訴人在私法上之地位有受侵
    害之危險，而此項危險得以對於被告之確認判決除去者而言
    （最高法院27年上字第316號判例參照）。本件原告主張其
    自民國48年間起即居住在臺南市○○區○○路277號房屋（
    下稱系爭房屋），至今已逾50餘年，出入均須通過被告所有
    坐落臺南市○○區○○段6000-20地號土地（下簡稱系爭土
    地），惟被告卻私自在系爭土地上設置鐵門禁止原告進出，
    致使原告無法居住使用上開房屋，排除原告通行系爭土地之
    權利。然為被告所否認。則原告袋地通行權之存否並不明確
    ，其在私法上之地位即有受侵害之危險，此項危險得以對於
    被告之確認判決除去，則其訴請確認非無法律上利益，先予
    敘明。
二、按不變更訴訟標的，而補充或更正事實上或法律上之陳述者
    ，非為訴之變更或追加，民事訴訟法第256條定有明文。本
    件原告起訴時原請求：確認原告就被告所有坐落臺南市○○
    區○○段6000-20地號土地上，如附圖所示斜線部分、面積
    22.5平方公尺之土地有通行權存在。嗣於本院囑託臺南市臺
    南地政事務所（下稱臺南地政事務所）測量繪製土地複丈成
    果圖後，乃於本院100年10月3日具狀變更聲明為：確認原告
    就被告所有坐落臺南市○○區○○段6000-20地號土地上，
    如附圖一臺南地政事務所複丈成果圖所示通道部分、面積21
    平方公尺之土地有通行權存在。上開就請求確認土地之面積
    範圍所為聲明之變更，係屬更正事實上陳述，揆諸上開規定
    ，非為訴之變更，自應予以准許，合先敘明。
貳、實體方面：
一、原告主張：
（一）系爭土地原為盧毛（即原告陳震霖岳父、被告盧林連治公
      公）所有，44年間盧毛過世後，被告盧林連治之配偶盧山
      藤竟排除盧毛另外的二名子女張盧碧及陳盧貴春，私自依
      繼承關係登記為其所有。48年間，由於盧山藤、張盧碧及
      陳盧貴春原本居住的房屋過於老舊，姊弟三人便協議各在
      盧毛所遺留之相鄰土地上興建房屋居住，並由盧山藤出具
      永久土地使用權證明書予起造人，同意由原告永久無償使
      用興建房屋之土地，因此原告陳震霖乃在坐落臺南市○○
      區○○段6000-19、6000-20地號土地建築房屋乙棟使用，
      即門牌號碼：臺南市○○區○○路277號房屋，此有土地
      使用權證明書可證。嗣於54年3月15日盧山藤又以買賣為
      原因將系爭土地登記為被告盧林連治所有，然而，系爭土
      地雖屬被告所有，但原告全家仍持續通行系爭土地至住家
      ，期間被告從未有反對或拒絕通行之情事，詎100年5月間
      被告明知原告仍居住在上開房屋，卻悍然拒絕原告通行系
      爭土地，導致原告無法出入上開房屋居住使用。原告在坐
      落臺南市○○區○○段6000-19、6000-20地號土地上興建
      房屋使用，距今已有50餘年，又經盧山藤出具永久土地使
      用權證明書在案，足證原告與盧山藤間應有無償使用借貸
      之法律關係存在，依民法第800條之1及第787條第1項規定
      ，原告居住使用之門牌號碼：臺南市○○區○○路277號
      房屋既僅能通行系爭土地始能與公路有適宜之聯絡，則被
      告即應負有容忍原告通行系爭土地之義務。準此，原告主
      張就系爭坐落臺南市○○區○○段6000-20地號土地有通
      行權，應屬有據。為此，爰依民法第800條之1及第787條
      第1項規定，請求確認原告就被告所有坐落臺南市○○區
      ○○段6000-20地號土地上，如附圖一所示臺南地政事務
      所複丈成果圖所示通道部分、面積21平方公尺之土地有通
      行權存在。
（二）系爭門牌號碼臺南市○○區○○路277號房屋48年起即為
      原告陳震霖所居住使用，迄今已逾50餘年，目前原告二人
      仍設籍在此址，此有戶籍謄本可證。且系爭房屋目前仍保
      存完好，可供人居住使用，此有房屋內部照片可憑，後因
      被告在其所有土地上設置鐵門致原告無法進出而暫未使用
      ，而非放棄不願使用，此觀現場勘驗結果即明。另系爭房
      屋現仍有水、電足供人使用，有繳費收據可證，是有關被
      告所陳系爭房屋已無水、電等情絕非事實。
（三）並聲明：
    1.確認原告就被告所有坐落臺南市○○區○○段6000-20地
      號土地上，如附圖一即臺南地政事務所複丈成果圖所示通
      道部分、面積21平方公尺之土地有通行權存在。
    2.訴訟費用由被告負擔。
二、被告則以：
（一）緣被告所指稱坐落在臺南市○○區○○段0000-0000地號
      之土地，係屬被告所有，且被告與原告間因上開土地所衍
      生之拆屋還地事件，業已經臺灣高等法院臺南分院判決確
      定（99年度上易字第256號），判令原告陳震霖、陳安祿
      遷出上開系爭土地，並應將土地上之建物拆除後將土地返
      還予被告，合先敘明。
（二）原告等人於上開土地上所有之老舊建物另橫跨同地段0000
      -0000地號（詳下述），是橫跨部分之建物固非上開確定
      判決效力所及，惟該橫跨0000-0000地號部分之建物僅屬
      一小部分，扣除上開確定判決效力所及之建物部分後（目
      前亦由被告聲請強制執行中），根本不可能再適合居住，
      目前亦僅由原告堆放一些其等所有疑似廢棄物之物品，被
      告雖將外面通道之門鎖更換，但倘原告欲入內取回其之物
      品時，被告亦從未拒絕原告進出屋裡取出物品；從而，原
      告既本無權在該系爭土地上居住在先，所餘橫跨另筆土地
      部分之建物固仍留有雜物，但根本不可能居住，且被告亦
      從未拒絕原告入內取走其等所留置之物品，原告卻無故起
      訴主張通行，自於法不合。
（三）又原告陳震霖所有之建物係同時坐落在臺南市○○區○○
      段0000-0000地號、0000-0000地號之土地上，其中0000-0
      000地號之部分既業已判決應拆除確定，而另外0000-0000
      地號之部分，現已經土地所有權人提起民事起訴，現已繫
      屬於臺灣臺南地方法院審理當中（臺灣臺南地方法院100
      年度司南調字第443號），準此更足見原告所稱毫無理由
      。
（四）系爭房屋早已無水、無電，且亦無人居住，此有鈞院100
      年度南簡字第747號拆屋還地事件現場勘驗筆錄影本及現
      場照片數張為憑，照片中可見其屋況已是破舊不堪，根本
      不堪使用，原告非但連廚房中之爐灶已拆除搬離，且連祖
      先之神主牌位亦已遷至他處，僅餘下一些廢棄物在現場，
      且由屋內凌亂之景象觀之，原告搬離該屋之事實已臻明確
      ，原告所言並不實在。原告所提出之現場照片，係利用法
      官勘驗現場當日，於法官離開後刻意整理，此由照片上日
      期即可明顯看出，將原先置於地上之杯具擺放上桌，又將
      原本早已看不出的床鋪位置整理後拍照，刻意營造出有人
      居住之假象，此與被告所提出之照片兩相對造之下，原告
      之照片顯然係為刻意誤導鈞院辦案方向，拖延訴訟進度，
      實不足採。
（五）並聲明：
    1.原告之訴駁回。
    2.訴訟費用由原告負擔。
三、得心證之理由：
    原告起訴主張：原告陳震霖於48年間興建之台南市○○區○
    ○路277號房屋，坐落在臺南市○○區○○段6000-19、6000
    -20地號土地，對外與公路並無適宜之聯絡，有通行被告所
    有之同段6000-20地號土地至公路之必要等情，既為被告所
    否認，並以前揭情詞置辯，則本件兩造所爭執之處，應在於
    原告對被告所有之6000-20土地土地是否有通行權存在？茲
    分述如下。
（一）按「土地因與公路無適宜之聯絡，致不能為通常使用時，
      除因土地所有人之任意行為所生者外，土地所有人得通行
      周圍地以至公路。」、「第七百七十四條至前條規定，於
      地上權人、農育權人、不動產役權人、典權人、承租人、
      其他土地、建築物或其他工作物利用人準用之。」民法第
      787條第1項、第800-1條分別定有明文。
（二）原告陳震霖所有之系爭台南市○○區○○路277號房屋，
      坐落於被告所有之系爭6000-20地號土地及訴外人盧山藤
      所有之6000-19地號土地，業據原告提出土地登記簿謄本
      、土地使用權證明書各一紙為證（見本院卷第10、11頁）
      ；另被告以原告陳震霖所有之系爭開山路277號建物，無
      權占用伊所有之6000-20地號土地，乃依民法第767條規定
      ，起訴請求陳震霖、陳安祿二人應遷讓及拆屋還地，經本
      院以98年度訴字第1601號、台灣高等法院台南分院99年度
      上易字第256號民事判決判令陳震霖、陳安祿應自系爭土
      地內如附圖二所示斜線部分面積40平方公尺之地上物遷出
      ；陳震霖應將系爭土地如附圖二所示斜線部分面積40平方
      公尺之地上物拆除，並將土地返還予盧林連治等情，亦有
      被告提出之判決書一份附卷足憑（見本院卷第28-32頁）
      ，並經本院依職權調取上開卷宗核閱無誤，兩造對上開事
      實並不爭執，應堪認定。
（三）查原告所有之系爭台南市○○區○○路277號房屋，坐落
      於被告所有之系爭6000-20地號土地及訴外人盧山藤所有
      之6000-19地號土地，平日僅能通行如附圖一所示6000-20
      地號上面積21平方公尺通道至台南市○○區○○路等情，
      經本院會同兩造及台南市台南地政事務所人員至現場勘驗
      無誤：「1.原告主張之建物需通行被告所有台南市○○區
      ○○段6000-20地號土地，聯絡台南市○○路。2.原告主
      張之通行道路目前為私設通道，寬約1.15-1.2公尺，上有
      開山路269號房屋二樓建物。3.目前被告將通道以鐵門圍
      起，原告無法通行。…6.原告之建物內物品大致搬空，如
      依台灣高等法院台南分院99年度上易字第256號確定判決
      拆屋還地，將僅剩下門口及房間，呈三角形之建物。」，
      並製有勘驗測量筆錄及土地複丈成果圖附卷（見本院卷第
      43、44、61、62頁）足稽，且為兩造所不爭執，此部分之
      事實應可認為真實。
（三）查原告陳震霖所有之系爭台南市○○區○○路277號房屋
      ，其中坐落於被告所有之系爭6000-20地號土地，如附圖
      二所示斜線部分面積40平方公尺之地上物，已由台灣高等
      法院台南分院以99年度上易字第256號判決原告應拆除，
      並將土地返還予原告，此有上開民事歷審卷宗足按。而上
      開無權占用建物經拆除後，僅餘二面長約2.25公尺、5.6
      公尺之牆壁及牆壁上方三角形的天花板，也就是系爭建物
      只有坐落同段6000-19地號土地上，面積約6.3平方公尺即
      1.91坪之地上物會保留下來，而該部分為系爭建物原來臥
      室、客廳之一角落，此經本院到場勘驗無誤，並製有勘驗
      測量筆錄及現場簡圖（見本院卷第43、44頁），及被告陳
      報系爭建物目前現況照片在卷（見本院卷第48、50-56頁
      ）。
（四）雖被告取得前開對原告二人之拆屋還地確定判決，尚未完
      成強制執行，然原告陳震霖所有如附圖二斜線部分之建物
      無權占有被告之系爭土地，被告並得持確定判決請求原告
      二人自該部分遷出，原告自不得再以其為上開建物之所有
      權人為由，請求通行被告之土地，是本件所需考慮者，僅
      系爭建物占用同段6000-19地號之部分，是否符合民法第
      800條之1及第787條第1項規定之要件。經查：
    1.「稱不動產者，謂土地及其定著物。」民法第66條第1項
      定有明文。又按民法第66條第1項所謂得為不動產之定著
      物，係指非土地之構成部分，繼續附著於土地，而達一定
      經濟上目的，不易移動其所在之物而言。尚未完工之房屋
      ，須已足避風雨，可達經濟上使用目的者，始足為獨立之
      不動產（最高法院70年台上字第2221號判例、63年度第6
      次民庭庭推總會決議(一)參照）。故建築物，自何時始可謂
      為民法第66 條第1項所稱土地之定著物，應以該建築物，
      是否已具備適合於其使用目的之構成部分為斷，如已具備
      適合於其使用目的之構成部分，應認為已脫離動產之範圍
      ，而列為不動產，否則即仍應認為動產。
    2.按住宅係以供人居住使用為其經濟上之目的，原告陳震霖
      所有之系爭建物，一旦拆除不法占用被告之系爭6000-20
      地號土地部分後，僅剩坐落訴外人盧山藤所有同段6000-
      19地號土地之兩面牆壁和面積約1.91坪之天花板，另兩邊
      無牆，又程狹長之三角形，不足以避風雨，顯不能供人居
      住使用，即未能達一定經濟上之目的，依首引最高法院判
      決意旨及決議，即難謂該地上物為獨立之不動產。故原告
      雖主張其向訴外人盧山藤借用同段6000-19地號土地建屋
      居住，為了通行之必要，有使用被告所有系爭6000-20地
      號如附圖一所示通道之必要，惟原告之地上物既已無法居
      住使用，即無再通行被告土地之必要。
    3.況且，訴外人盧山藤已向原告陳震霖為終止使用借貸同段
      6000-19地號土地之意思表示，並依民法第767條規定，起
      訴請求原告陳震霖拆除其所有坐落同段6000-19地號土地
      之地上物，現由本院台南簡易庭審理中，此經本院依職權
      調閱本院100年度南簡字第747號民事卷宗核閱無誤。按契
      約未定期限者，借用人應於依借貸之目的使用完畢時返還
      之，此觀民法第470條規定自明。原告陳震霖與訴外人盧
      山藤間就系爭6000-19地號土地縱有未定期限之使用借貸
      關係，惟盧山藤借用土地之目的，為使原告陳震霖建屋居
      住使用，自應以原告陳震霖使用土地完畢，即其無繼續居
      住系爭房屋或房屋不堪使用時，返還期限始屆至（最高法
      院87年度台上字第2095號判決意旨參照）。原告陳震霖所
      建造之系爭台南市○○區○○路277號房屋，因無權占用
      被告所有同段第6000-20地號土地，已由法院判決拆除確
      定；而經拆除後僅剩兩面牆和面積1.91坪之天花板，呈狹
      長三角形之地上物，無法供居住使用，應認房屋已不堪使
      用，訴外人盧山藤向原告陳震霖終止使用借貸契約為法之
      所許，原告陳震霖亦非同段6000-19地號土地之合法使用
      人甚明。
四、綜上所述，原告陳震霖所建造之台南市○○區○○路277號
    房屋，無權占用被告所有同段6000-20地號土地，經拆除後
    只剩占用同段6000-19地號土地之兩面牆和天花板、呈狹長
    三角形之地上物，無法居住使用，即無再通行被告土地之必
    要。而原告對同段6000-19地號土地之使用借貸契約已因訴
    外人盧山藤之終止而消滅，原告非同段6000-19地號之合法
    利用人，亦無從依民法第800條之1及第787條第1項規定請求
    通行被告土地。從而，原告依民法第800條之1及第787條第1
    項規定，請求確認「原告就被告所有坐落臺南市○○區○○
    段6000-20地號土地上，如附圖一即臺南地政事務所複丈成
    果圖所示通道部分、面積21平方公尺之土地有通行權存在。
    」，為無理由，應予駁回。
五、本件為判決之基礎已臻明確，兩造其餘之陳述及所提其他證
    據，經本院斟酌後，認為均於判決之結果無影響，自無庸逐
    一論述，併此敘明。
六、結論：本件原告之訴為無理由，依民事訴訟法第78條，判決
    如主文。
中    華    民    國   100    年    11    月    8     日
                  民事第一庭    法  官  張麗娟
以上正本係照原本作成。
如不服本判決，應於送達後廿日內，向本院提出上訴狀並表明上
訴理由，如於本判決宣示後送達前提起上訴者，應於判決送達後
廿日內補提上訴理由書（須附繕本）。如委任律師提起上訴者，
應一併繳納上訴裁判費。
中    華    民    國   100    年    11    月    8     日
                                書記官  楊宗倫